【裁判字號】    89,台上,3728
【裁判日期】    890629
【裁判案由】    偽造文書
【裁判全文】
最高法院刑事判決                              八十九年度台上字第三七二八號
    上  訴  人  甲○○
右上訴人因偽造文書案件，不服台灣高等法院高雄分院中華民國八十七年三月三十一
日第二審判決（八十六年度上訴字第二六七七號，起訴案號：台灣高雄地方法院檢察
署八十五年度偵字第二二二七七、二七八七一號），提起上訴，本院判決如左：
    主  文
原判決撤銷，發回台灣高等法院高雄分院。
    理  由
本件原判決認定上訴人甲○○明知已無支付能力，基於意圖為自己不法之所有之概括
犯意，連續(一)自任會首，召集會期自民國八十五年一月二十五日起至八十八年三月二
十五日止，會員連同會首共五十一人，每會新台幣（下同）二萬元之民間互助會。何
益盛及呂淑夫婦以「呂淑敏」名義，范咨亦以「范承佑」名義，各參加一會。上訴
人於第二會，經陳雅琴之同意，以陳雅琴名義標得會款花用；於第三會借用吳秋慕之
名義標得會款花用（第四會係由許秋鳳本人標得）；於第五會（即八十五年四月二十
五日）未徵得會員李淑英之同意，在高雄市○○○路三○六號六樓，冒用李淑英之名
義，於標單上偽造「李淑英」之簽名並載明標息一萬三千元而標取該次會款，足生損
害於李淑英及其他會員，使何益盛、呂淑、范咨亦及其他互助會活會會員陷於錯誤
，而如期交付會款。繼於同年五月二十五日（第六會）向蕭瑩怡借標會款花用，旋於
八十五年六月間即宣告止會（該互助會連同會首，只進行六會，分別以陳雅琴、吳秋
慕、李淑英、蕭瑩怡之名義得標，惟會款均由被告甲○○花用），何益盛、呂淑及
范咨亦等人始知受騙，甲○○因而詐得約二百萬元。(二)上訴人又於同年一月間，向何
益盛佯稱其所任職之美商安泰人壽保險公司要求保費須於四十日內入帳，因有客戶所
簽發支付保費之支票係二至三個月之遠期票，需自行調現以爭取業績，如上開支票退
票，公司會退還該保費等語，並持蓋有其夫陳華雄印文之面額五十萬元、三十二萬五
千二百元、七萬五千元之支票，及蓋有黃勇富印文之面額二十五萬元、十八萬元之支
票，向何益盛調借現款，何益盛不疑有詐乃如數借予。又於同年三月二十日向何益盛
佯稱師興中向其購買保險以規避遺產稅，希由何益盛代墊保險費八十二萬元等語，何
益盛亦因之陷於錯誤，仍如數借出，甲○○則同時開立蓋有陳華雄印文之支票以為保
證，藉以取信。惟上開支票屆期均遭退票，何益盛始知受騙等情。因而維持第一審論
處上訴人偽造私文書，足以生損害於他人罪刑，駁回上訴人在第二審之上訴。固非無
見。
惟查：(一)本件第一審判決事實欄就召集互助會部分，上訴人於同年四月二十五日，未
徵得會員李淑英之同意，在高雄市○○○路三○六號六樓，冒用李淑英之名義，於標
單上偽造「李淑英」之簽名並載明標息一萬三千元而標取該次會款，足生損害於李淑
英及其他會員，使何益盛、呂淑、范咨亦及其他互助會活會會員陷於錯誤而交付會
款；而原判決認定之詐欺事實尚包括上訴人自八十五年一月二十五日召集互助會，至
停止繼續標會之八十五年六月間止，共計向陳雅琴、吳秋慕、蕭瑩怡借標會款花用部
分，原判決事實認定既與第一審判決不同，自應將第一審不當判決撤銷改判方為適法
，竟將向陳雅琴、吳秋慕、蕭瑩怡借標會款花用部分加入，又為駁回上訴之諭知，核
與刑事訴訟法第三百六十九條第一項前段規定有違。(二)科刑之判決書，須將認定之犯
罪事實詳記於事實欄，然後於理由內逐一說明其憑以認定之證據，使事實與理由兩相
一致，方為合法，倘事實欄已有敘及，而理由內未加說明，是為理由不備，理由已有
說明，而事實欄無此記載，則理由失其依據，均足構成撤銷之原因。原判決事實認定
上訴人經過三次借標及冒李淑英名義標取會款，共計詐得約二百萬元，然於理由內並
未說明其計算之依據。依據本件卷附之互助會契約，互助會連會首共計五十一人，採
取外標制，亦即每次開標時，活會會員均應繳納會款二萬元，而死會會員需繳納二萬
元再加標息，因此原判決認上訴人向陳雅琴、吳秋慕、蕭瑩怡三人借標部分係屬詐欺
為可採，則該三人得自會首交付其收取自活會會員之會款分別為九十八萬元、九十六
萬元、九十萬元（除本人外活會會員分別為四十九人、四十八人、四十五人）。又上
訴人偽造李淑英標單投標詐取財物之金額應為九十二萬元，該二部分合計顯然超過二
百萬元，如只計算李淑英部分，又不足一百萬元，原判決認定事實，顯乏依據。更何
況會員陳雅琴、吳秋慕、蕭瑩怡三人如確實同意上訴人借其名義標會，或標取會款後
而出借，是否僅屬單純民事消費借貸法律關係，原判決於事實欄並未載明上訴人施用
詐術之內容，理由欄二2.亦僅載明「是被告於八十五年一月二十五日所召集之互助會
，進行六次之互助會，除會首之會款由被告取得之外，其餘得標人『陳雅琴、吳秋慕
、李淑英、蕭瑩怡』四會亦均由被告借得會款花用，應堪認定。」亦未說明上訴人如
何施用何詐術使彼等或其他活會會員陷於錯誤，而交付財物，同有理由不備之違法。
(三)（民法債篇修正八十九年五月五日生效前之）民間互助會，係會首與各個會員間成
立契約關係，不論何人得標，會首對於已得標領取會款會員（即死會會員），均得請
求給付該次應繳會款，自無足生損害及詐欺該死會會員之可言。原判決既認上訴人自
任為會首，又認上訴人於五月二十五日偽填會員「李淑英」之姓名，標息一萬三千元
，標取會款，足以生損害李淑英及其他會員，包括已得標之陳雅琴、吳秋慕、許秋鳳
、蕭瑩怡之死會會員在內，自有適用法則不當之違法。(四)冒用他人名義在標單上書寫
姓名及所出利息之行為，依民間互助會之習慣，除表示標會之會員外，另表示該名義
人願出所書之利息金額標取會款，並非單純之只為投標會員之識別，故於標單上冒簽
他人姓名，乃表示投標名義人簽名之意思，應認係偽造他人之署押。其偽造署押為偽
造私文書之部分行為，不另成罪，偽造私文書後持以投標行使，偽造之低度行為應為
行使之高度行為所吸收，應依行使論擬。行使偽造私文書與詐欺二罪間，有方法結果
牽連關係，應從行使偽造私文書一重論處。第一審判決理由就行使偽造私文書與詐欺
罪間雖論有牽連關係，卻以偽造私文書罪處斷，已有適用法則不當之違法，原判決未
予糾正，仍駁回上訴人之上訴予以維持，同有疏略。(五)刑法處罰偽造文書罪之本旨，
所以保護文書之實質的真正，故不僅作成名義人須出於虛捏或假冒，即文書之內容，
亦必出於虛構，始負偽造之責。本件原判決事實認定對於上訴人冒會員李淑英之名義
偽造標單投標詐取會款，然於理由欄二2.卻記載「除會首之會款由被告取得之外，其
餘得標人「陳雅琴、吳秋慕、『李淑英』、蕭瑩怡」四會亦均由被告借得會款花用，
應堪認定。」，則其事實記載與理由之敘述不相適合，已屬判決理由矛盾。又證人陳
信樺到庭結證：「（其為上訴人之私人助理）幫甲○○處理壽險服務及私人事務，包
括處理會錢，甲○○有打電話給我說李淑英要標會，我就在辦公室問李淑英是否要標
會，李淑英說她要借甲○○」（見原審卷八十七年三月二日訊問筆錄）等語。果其證
言為可採，則上訴人應無虛捏投標名義人，亦無虛構投標之事實，此有利於上訴人之
事實應予調查，原審並未質明李淑英，僅以李淑英於偵查之供證至八十五年九、十月
間，其他會員向伊收死會錢方知悉，或其於第一審供述「上訴人以我名義標會，並於
事後才告知我的」作為不採之理由。然查李淑英就如何知悉被冒標之證詞已經矛盾而
有瑕疵，原法院未詳予究明，僅以被害人有瑕疵之證詞作為上訴人偽造文書之證據，
遽為不利上訴人之判斷，同有調查未盡及理由不備之可議。況依證人陳信樺之證言，
八十五年五月二十五日開標時上訴人並不在場，則上訴人如何親自偽造李淑英之標單
持以行使？抑或利用不知情之陳信樺犯偽造文書罪責，上訴人是否為偽造文書罪之間
接正犯﹖均待澄清。原審疏未調查遽為判斷，亦有未當。以上或為上訴意旨所指摘，
或為本院得依職權調查之事項，應認原判決有發回更審之原因。
據上論結，應依刑事訴訟法第三百九十七條、第四百零一條，判決如主文。
中      華      民      國    八十九    年      六      月    二十九    日
                              最高法院刑事第六庭
                                  審判長法官  紀  俊  乾
                                        法官  黃  正  興
                                        法官  陳  東  誥
                                        法官  張  春  福
                                        法官  韓  金  秀
      右正本證明與原本無異
                                              書  記  官
中      華      民      國    八十九    年      七      月      四      日


司法院資訊處製作；財團法人民間司法改革基金會備份。
